ACORDAO-COMPLETO-2387439

ACÓRDÃO 13077/2019 ATA 44/2019 - SEGUNDA CÂMARA

VISTOS, relatados e discutidos estes autos de recurso de reconsideração interposto por Otacílio José Pinheiro Macedo, ex-prefeito do Município de Milhã/CE, contra o Acórdão 9785/2018-TCU-Segunda Câmara, de relatoria do Ministro-Substituto Marcos Bemquerer Costa, por meio do qual, no que interessa ao presente feito, julgou regulares com ressalvas as contas do ora recorrente, dando-lhe quitação, e aplicou-lhe multa no valor de R$ 3.000,00 (três mil reais) , com fundamento no art. 58, IV, da Lei 8.443/1992,
ACORDAM os Ministros do Tribunal de Contas da União, reunidos em Sessão da 2ª Câmara, ante as razões expostas pelo Relator, em:
9.1. com fundamento nos artigos 32, inciso I, e 33 da Lei 8.443/1992 e nos artigos 277, inciso I, e 285 do Regimento Interno do TCU, conhecer do recurso de reconsideração, para, no mérito, negar-lhe provimento; e
9.2. dar ciência deste acórdão, bem como do relatório e do voto que o fundamentam, ao recorrente.

Recurso de reconsideração contra decisão que julgou regulares com ressalvas as contas do recorrente em razão da omissão no dever de prestar contas dos recursos repassados por força do convênio cujo objeto era a execução de sistema de abastecimento de água.

Segunda Câmara

Prefeitura Municipal de Milhã - CE.

3. Recorrente: Otacílio José Pinheiro Macedo (XXX.042.603-XX).

13.1. Ministros presentes: Ana Arraes (Presidente), Augusto Nardes, Aroldo Cedraz e Raimundo Carreiro (Relator).
13.2. Ministro-Substituto presente: André Luís de Carvalho.

ACORDAO-COMPLETO-2410742

Acórdão de Relação 6115/2020 - Segunda Câmara

Acórdão de Relação

RAIMUNDO CARREIRO

Ministro-Substituto Marcos Bemquerer Costa.

Adoto como relatório, nos termos do inciso I do §3º do art. 1º da Lei 8.443/1992, a instrução de peça eletrônica 76, lavrada no âmbito da Secretaria de Recursos - Serur, que contou com a anuência do Diretor daquela unidade técnica (peça 77) , e foi endossada pelo Ministério Público junto ao TCU (peça 78) , verbis:
"INTRODUÇÃO
1.		Trata-se de recurso de reconsideração interposto por Otacílio José Pinheiro Macedo (peça 65) , ex-prefeito do Município de Milhã/CE, contra o Acórdão 9785/2018-TCU-Segunda Câmara, relator Ministro-Substituto Marcos Bemquerer Costa (peça 53) , transcrito na íntegra abaixo (grifado) :
	9.1. julgar regulares com ressalva as contas dos Srs. José Cláudio Dias de Oliveira e Otacílio José Pinheiro Macedo, com fundamento nos arts. 1º, inciso I, 16, inciso II, e 18 da Lei 8.443/1992, dando-se-lhe quitação;
	9.2. aplicar ao Sr. Otacílio José Pinheiro Macedo a multa prevista no art. 58, inciso IV, da Lei 8.443/1992, no valor de R$ 3.000,00 (três mil reais) , fixando-lhe o prazo de 15 (quinze) dias, a contar da notificação, para que comprove, perante o Tribunal (art. 214, inciso III, alínea a, do Regimento Interno/TCU) , o recolhimento da dívida ao Tesouro Nacional, atualizada monetariamente desde a data do presente acórdão até a do efetivo recolhimento, se for paga após o vencimento, na forma da legislação em vigor;
	9.3. autorizar, caso requerido, nos termos do art. 26 da Lei 8.443/1992, o parcelamento da dívida em até 36 (trinta e seis) parcelas mensais e sucessivas, sobre as quais incidirão os correspondentes acréscimos legais (multa: atualização monetária) , esclarecendo ao responsável que a falta de pagamento de qualquer parcela importará no vencimento antecipado do saldo devedor, sem prejuízo das demais medidas legais;
	9.4. autorizar, desde logo, a cobrança judicial da dívida, nos termos do art. 28, inciso II, da Lei 8.443/1992, caso não atendida a notificação;
	9.5. informar à Superintendência Estadual do Meio Ambiente do Ceará - Semace que foi constatada a ausência de Licença de Operação válida referente ao sistema de abastecimento de água da localidade Sítio Fortaleza, em Milhã/CE;
	9.6. encaminhar cópia desta deliberação ao Município de Milhã/CE, para ciência.
HISTÓRICO 
2.		Trata-se de tomada de contas especial (TCE) instaurada pela Fundação Nacional de Saúde (FUNASA) em desfavor de José Cláudio Dias de Oliveira, ex-prefeito municipal de Milhã/CE (gestões: 2005-2008 e 2009-2012) , em razão da omissão no dever de prestar contas dos recursos repassados por força do Convênio 253/2008 (Siafi 651041) , celebrado entre a União, por intermédio da FUNASA, e o Município de Milhã/CE, em 19/12/2005, no valor total de R$ 262.500,00 (contrapartida no valor de R$ 12.5000,00) , cujo objeto era a execução de sistema de abastecimento de água, conforme plano de trabalho aprovado (peça 1) .
3.		A Secretaria Federal de Controle Interno (SFCI) /Controladoria-Geral da União (CGU) certificou a irregularidade das contas (peça 1, p. 303 e 304) e o Ministro de Estado de Turismo atestou haver tomado conhecimento (peça 1, p. 305) .
4.		No âmbito deste Tribunal, também foi promovida a citação do recorrente (peça 6) , então prefeito municipal de Milhã/CE, com apresentação de alegações de defesa à peça 10.
5.		Após instrução inicial pela unidade técnica, superada a questão da omissão na prestação de contas e sua consequente análise pela concedente, foi realizada diligência (peças 26-27) , endereçada ao recorrente, nos seguintes termos:
encaminhe a esta Secretaria os extratos bancários da conta-corrente específica do Convênio 253/2008 (Registro Siafi 651041) , firmado em 31/12/2008 com o Município de Milhã/CE, com valor total previsto de R$ 262.500,00 (dos quais, R$ 250.000,00 à conta do concedente e R$ 12.500,00 a título de contrapartida municipal) , e valor total repassado de R$ 125.000,00, tendo por objeto a execução de sistema de abastecimento d'água naquele município (Banco do Brasil - Agência 4377-X - Conta-corrente 8.580-4) , bem como a comprovação do recolhimento do saldo remanescente no valor de R$ 9.570,06, nos termos consignados no Parecer Financeiro 401/2015, de 19/11/2015, expedido pelo Serviço de Convênios da Funasa/Ce.
6.		Sem atendimento, a diligência foi reiterada (peça 43) e, novamente, não foi atendida e nem justificado o seu não atendimento.
7.		A inércia do recorrente não constituiu óbice ao exame de mérito da TCE. Assim, a 2ª Câmara acolheu a proposta do relator a quo (peça 54) , que entendeu "que as contas dos Srs. José Cláudio Dias de Oliveira e Otacílio José Pinheiro Macedo devem ser julgadas regulares com ressalva, ante as ocorrências anotadas no Relatório de Visita Técnica 3 elaborado pela Funasa, ainda que parte dessas tenha sido tardiamente sanada, dando-se lhes quitação" e concluiu:
25.	Por derradeiro, resta lembrar que foi realizada diligência, veiculada pelo Ofício da peça 26, reiterada pela peça 43, ao Sr. Otacílio José Pinheiro Macedo, para a obtenção de extratos bancários da conta corrente específica do Convênio 253/2008 e de comprovação do recolhimento do saldo remanescente no valor de R$ 9.570,06, mas os elementos requeridos não foram fornecidos pelo então Prefeito de Milhã/CE, sem justificativa para essa lacuna.
8.		Assim, nos termos do acórdão ora recorrido (peça 53) , o colegiado julgou regulares com ressalva as contas de José Cláudio Dias de Oliveira e Otacílio José Pinheiro Macedo e aplicou multa a Otacílio José Pinheiro Macedo, com amparo no art. 58, IV, da Lei 8.443/1992.
EXAME DE ADMISSIBILIDADE
9.		Reitera-se o exame de admissibilidade realizado pelo Serviço de Admissibilidade de Recursos, que propôs o conhecimento do presente recurso, nos termos do art. 32, inc. I, e art. 33 da Lei 8.443/1992, c/c o artigo 285 do RI/TCU, conferindo efeito suspensivo aos subitens 9.1, 9.2 e 9.4 do acórdão recorrido em relação ao recorrente (peças 72-73) .
10.	O relator sorteado, Ministro Raimundo Carreiro, admitiu o processamento do recurso, na forma proposta, e encaminhou os autos a esta Secretaria de Recursos para instrução (peça 75) .
EXAME TÉCNICO
11.	Constitui objeto do presente recurso definir se a multa aplicada ao recorrente deve ser excluída.
Multa - Não atendimento a diligência, sem causa justificada 
12.	O recorrente defende ter comprovado que foram adotadas as medidas legais para resguardar o patrimônio público, como determina a Súmula 230 do TCU, motivo pelo qual a multa não é pertinente, com base nos seguintes argumentos (peça 65, p. 1) :
12.1.	Alega ter sido penalizado com uma multa de R$ 3.000,00 devido à alegação de omissão na prestação de contas do Convênio/FUNASA 253/2008. Assim, repete todas as considerações feitas quando da apresentação de alegações de defesa (peça 10) :
12.1.1.	Em janeiro de 2013, assumiu o cargo de prefeito municipal de Milhã/CE.
12.1.2.	Em 3/2/2014, a FUNASA solicitou a prestação de contas do convênio.
12.1.3.	Em 15/5/2014, ajuizou Ação Civil de Ressarcimento em desfavor de José Cláudio Dias de Oliveira.
12.1.4.	Em 19/5/2014, a Prefeitura de Milhã informou a FUNASA sobre a impossibilidade de apresentar prestação de contas e encaminhou cópia da referida ação judicial.
12.1.5.	Em julho de 2015, apresentou ao TCU cópia da multicitada ação judicial, comprovando que, na sua gestão, foram adotadas as medidas legais cabíveis.
Análise
13.	Diferentemente do alegado pelo recorrente, não se trata de aplicação de sanção devido à omissão na prestação de contas, mas, sim, ao não atendimento a diligência do Relator a quo, sem nenhuma justificativa. Logo, a Súmula/TCU 230 não lhe socorre.
14.	A questão inicial restou superada, com a apresentação de prestação de contas parcial por José Cláudio Dias de Oliveira, em 6/10/2014, e sua consequente análise pela FUNASA - Processo 25140.015.632/2014-16, conforme Parecer Técnico 401/2015 (peça 20, p. 11) .
15.	Tanto foi assim, que, ao dar prosseguimento ao exame técnico, o auditor responsável pela instrução propôs a citação apenas do gestor responsável pela aplicação dos recursos [José Cláudio Dias de Oliveira], sem prejuízo de ser diligenciado à então gestão municipal, na pessoa do ora recorrente (gestão: 2013-2016) , para que fossem apresentados os extratos bancários da conta corrente específica do convênio e a comprovação do recolhimento do saldo remanescente no valor de R$ 9.570,06 (peça 22) .
16.	O recorrente teve 2 oportunidades de atender a diligência do Relator a quo (peças 26 e 43) , porém escolheu permanecer silente, sem sequer apresentar justificativa para o não atendimento. Por oportuno, destaca-se que os ofícios expressamente informaram que o não atendimento injustificado à solicitação poderia ensejar a aplicação de multa.
17.	As informações foram obtidas com o encaminhamento do Relatório Complementar de TCE pela FUNASA (peças 50-52) .
18.	Nesse contexto, verifica-se que a conduta do recorrente se encaixa perfeitamente nos termos do art. 58, inciso IV, da Lei 8.443/1992, in verbis: "não atendimento, no prazo fixado, sem causa justificada, a diligência do Relator ou a decisão do Tribunal".
19.	A competência do TCU para aplicar sanções deriva do art. 56 da referida Lei: "O Tribunal de Contas da União poderá aplicar aos administradores ou responsáveis, na forma prevista nesta Lei e no seu Regimento Interno, as sanções previstas neste Capítulo".
20.	Adicionalmente, verifica-se que o valor arbitrado - R$ 3.000,00 - está dentro do limite estabelecido pelo art. 268 do RI/TCU e pela Portaria/TCU 7/2018: "Art. 1º É fixado em R$ 59.988,01, para o exercício de 2018, o valor máximo da multa a que se refere o art. 58, caput, da Lei 8.443, de 16 de julho de 1992".
21.	Com essas considerações, conclui-se que a multa aplicada ao recorrente não deve ser excluída.
CONCLUSÃO
22.	A conduta do recorrente se encaixa perfeitamente nos termos do art. 58, inciso IV, da Lei 8.443/1992, in verbis: "não atendimento, no prazo fixado, sem causa justificada, a diligência do Relator ou a decisão do Tribunal".
23.	Assim, o exame técnico concluiu que a multa aplicada ao recorrente não deve ser excluída.
24.	Cabe, portanto, negar provimento ao recurso para manter a deliberação recorrida nos seus exatos termos.
INFORMAÇÕES ADICIONAIS
25.	Não há.
PROPOSTA DE ENCAMINHAMENTO
26.	Ante o exposto, submete-se à consideração superior a presente análise do recurso de reconsideração interposto por Otacílio José Pinheiro Macedo, contra o Acórdão 9785/2018-TCU-Segunda Câmara, para posterior encaminhamento ao MP/TCU, propondo-se, com fundamento no artigo 33 da Lei 8.443/1992:
		a) conhecer do recurso e, no mérito, negar-lhe provimento; e
		b) dar ciência da deliberação que vier a ser proferida ao recorrente e aos demais aos órgãos/entidades interessados." (grifos do original) 
	É o relatório.

não há.

Procurador Rodrigo Medeiros de Lima.

TOMADA DE CONTAS ESPECIAL. CONVÊNIO. CONTAS REGULARES COM RESSALVA. MULTA. RECURSO DE RECONSIDERAÇÃO. CONHECIMENTO. NÃO ATENDIMENTO A DILIGÊNCIA, SEM CAUSA JUSTIFICADA - MULTA MANTIDA. NEGATIVA DE PROVIMENTO.

TOMADA DE CONTAS ESPECIAL (TCE)

Secretaria de Recursos (SERUR); Secretaria de Controle Externo de Tomada de Contas Especial (SecexTCE).

Em exame recurso de reconsideração interposto por Otacílio José Pinheiro Macedo, ex-prefeito do Município de Milhã/CE, contra o Acórdão 9785/2018-TCU-Segunda Câmara, de relatoria do Ministro-Substituto Marcos Bemquerer Costa, por meio do qual, no que interessa ao presente feito, julgou regulares com ressalvas as contas do ora recorrente, dando-lhe quitação, e aplicou-lhe multa no valor de R$ 3.000,00 (três mil reais) , com fundamento no art. 58, IV, da Lei 8.443/1992, por não ter atendido a diligência do Relator a quo, sem causa justificada.
Quanto à admissibilidade, ratifico o posicionamento por mim adotado à peça 75, para conhecer do recurso de reconsideração com fundamento nos arts. 32, inciso I, e 33 da Lei 8.443/1992.
Quanto ao mérito, adianto que acompanho o posicionamento uniforme proferido pela Secretaria de Recursos - Serur (peças 76 e 77) , endossado pelo Ministério Público junto ao TCU - MP/TCU (peça 78) , cujos fundamentos incorporo às minhas razões de decidir, sem prejuízo de tecer as considerações abaixo.
De fato, conforme bem esclarecido pela unidade técnica, diferentemente do alegado pelo recorrente, a multa que lhe foi aplicada não decorre de sanção pela omissão na prestação de contas, mas sim em razão de não atendimento a diligência do Relator a quo, sem qualquer justificativa.
Ademais, como ressaltado na instrução da Serur, o recorrente teve duas oportunidades para atender a diligência em questão, porém preferiu permanecer silente, sem apresentar justificativa para o seu não atendimento, sendo que os ofícios de notificação expressamente continham alerta no sentido de que o não cumprimento da diligência poderia ensejar a aplicação de multa.
A esse respeito, peço vênias para colacionar o seguinte excerto do voto condutor do acórdão recorrido, verbis:
"25.	Por derradeiro, resta lembrar que foi realizada diligência, veiculada pelo Ofício da peça 26, reiterada pela peça 43, ao Sr. Otacílio José Pinheiro Macedo, para a obtenção de extratos bancários da conta corrente específica do Convênio 253/2008 e de comprovação do recolhimento do saldo remanescente no valor de R$ 9.570,06, mas os elementos requeridos não foram fornecidos pelo então Prefeito de Milhã/CE, sem justificativa para essa lacuna.
26.	Tendo sido informado, nos expedientes, que o não atendimento à solicitação poderia ensejar a aplicação de multa, prescindida de realização de prévia audiência, nos termos do art. 268, § 3º, do Regimento Interno/TCU, acolho a proposta da Secex/CE de apenar o referido ex-gestor com base no art. 58, inciso IV, da Lei 8.443/1992."
Finalmente, considero que o valor da multa aplicada ao recorrente, no valor de R$ 3.000,00, muito próximo ao valor mínimo previsto no Regimento Interno do TCU, mostra-se coerente e proporcional à gravidade da conduta do recorrente, além do que está de acordo com os preceitos estabelecidos na Lei nº 8.443/1992.
	Face ao exposto, acolho a proposta da unidade técnica e Voto por que seja adotado o Acórdão que ora submeto à consideração deste Colegiado.
TCU, Sala das Sessões Ministro Luciano Brandão Alves de Souza, em 3 de dezembro de 2019.
RAIMUNDO CARREIRO 
Relator